臺灣高等法院刑事判決　　　　　　　 100年度上訴字第1065號
上　訴　人
即　被　告　吳瓊珍
選任辯護人　王東山律師
　　　　　　許富雄律師
　　　　　　林孝甄律師
上列上訴人因業務侵占等案件，不服臺灣臺北地方法院99年度訴
字第311 號，中華民國100 年1 月25日第一審判決（起訴案號：
臺灣臺北地方法院檢察署97年度偵緝字第2463號），提起上訴，
本院判決如下：
    主  文
上訴駁回。
吳瓊珍緩刑伍年，並應於緩刑期間履行如附件所示和解筆錄內容
一之義務。
    事  實
一、吳瓊珍於民國85年2 月29日起至92年5 月15日止，任職劉月
    蟾所經營址設於臺北市○○○路181 號3 樓之1 泰運股份有
    限公司（下稱泰運公司），擔任會計及出納等職務，負責收
    取客戶交付之運費及手續費等工作，竟基於意圖為自己不法
    所有之概括犯意，於上開任職期間中之87年8 月起至91年11
    月止，連續將其業務上為公司收取客戶給付費用所簽發之不
    記名式支票或現金，均予侵占入己，支票則存入其子方星翰
    帳戶內提示付款，侵占金額合計達新臺幣（下同）3,174,
    122 元。嗣因劉月蟾於91年11月間發現部分應收帳款逾時未
    清償，經質之吳瓊珍，吳瓊珍坦認侵占犯行，經雙方對帳結
    果，始查悉上開侵占金額。
二、案經泰運公司訴由臺灣臺北地方法院檢察署檢察官偵查起訴
    。
    理  由
壹、證據能力：
    本案以下所引用之卷證資料（包含人證與文書證據、物證等
    ），並無證據證明係公務員違背法定程序所取得，又被告以
    外之人於審判外之陳述，經核並無非出於自由意願而為陳述
    或遭違法取證及顯有不可信之情況，再卷內之文書證據，亦
    無刑事訴訟法第159 條之4 之顯有不可信之情況與不得作為
    證據之情形，且公訴人、被告及辯護人迄本院言詞辯論終結
    前均未聲明異議，檢察官及被告並明確表示對於本案全部證
    據方法之證據能力均無意見，並同意當作證據等語（見本院
    卷第64至65頁），依刑事訴訟法第159 條至159 條之5 之規
    定，均有證據能力，合先敘明。
貳、實體方面：
一、認定犯罪事實所憑之證據及理由：
    訊據被告吳瓊珍對於上揭犯罪事實均坦承不諱，核與證人即
    告訴人泰運公司之負責人劉月蟾在原審審理中結證之情節相
    符。此外，並有卷附侵占金額統計明細在卷可稽，足認被告
    前開出於任意性之自白與事實相符，堪以採信。本件事證明
    確，被告犯行足堪認定，應予依法論科。
二、新舊法比較：
    查被告行為後，刑法業於94年2 月2 日修正公布、95年7 月
    1 日施行。按行為後法律有變更者，適用行為時之法律，但
    行為後之法律有利於行為人者，適用最有利於行為人之法律
    ，現行刑法第2 條第1 項定有明文。此條規定乃與刑法第1
    條罪刑法定主義契合，而貫徹法律禁止溯及既往原則，係規
    範行為後法律變更所生新舊法律比較適用之準據法，是刑法
    第2 條本身雖經修正，但刑法第2 條既屬適用法律之準據法
    ，本身尚無比較新舊法之問題，應一律適用裁判時之現行刑
    法第2條 規定以決定適用之刑罰法律。本次刑法修正之比較
    新舊法，應就罪刑有關之共犯、未遂犯、想像競合犯、牽連
    犯、連續犯、結合犯，以及累犯加重、自首減輕暨其他法定
    加減原因（如身分加減）與加減例等一切情形，綜其全部罪
    刑之結果而為比較（最高法院95年度第8 次刑庭會議決議參
    照）。茲據上述決議內容，比較如下：
  (一)關於罰金刑，在刑法修正前，刑法分則編各罪所定罰金刑之
    貨幣單位原為銀元，其最高罰金數額，從各該法條規定，而
    最低罰金數額，則依修正前刑法第33條第5 款之規定為1 元
    以上（貨幣單位為銀元），且若定有罰金刑之論罪法條係於
    72年6 月25日前所制定，而該法條日後均未修正者，得依罰
    金罰鍰提高標準條例第1 條前段規定，就其原定數額提高為
    2 倍至10倍，其後修正者則不提高倍數，並依現行法規所定
    貨幣單位折算新臺幣條例第2 條規定，以銀元1 元折算為新
    臺幣3 元；於刑法修正後，因刑法第33條第5 款修正為：「
    罰金：新臺幣一千元以上，以百元計算之。」使得刑法之罰
    金貨幣單位已由銀元改為新台幣，則刑法分則編各罪所定罰
    金刑之貨幣單位，自應配合修正為新臺幣，又為使刑法分則
    編各罪所定罰金之最高數額與刑法修正前趨於一致，乃增訂
    刑法施行法第1 條之1 ：「中華民國九十四年一月七日刑法
    修正施行後，刑法分則編所定罰金之貨幣單位為新臺幣。九
    十四年一月七日刑法修正時，刑法分則編未修正之條文定有
    罰金者，自九十四年一月七日刑法修正施行後，就其所定數
    額提高為三十倍。但七十二年六月二十六日至九十四年一月
    七日新增或修正之條文，就其所定數額提高為三倍。」從而
    ，刑法分則編各罪所定罰金刑之最高數額，於刑法修正前、
    後並無不同，惟修正後刑法第33條第5 款所定罰金刑最低數
    額，較之修正前提高，自以修正前刑法第33條第5 款規定有
    利於被告。經比較上述新舊法，認適用被告行為時之前揭修
    正前刑法規定，對被告較為有利。
  (二)刑法第56條連續犯之規定，於此次刑法修正時刪除，此刪除
    雖非犯罪構成要件之變更，但顯已影響行為人刑罰之法律效
    果，自屬法律有變更，依新法第2 條第1 項規定，比較新、
    舊法結果，因舊法連續犯以一罪論（裁判上一罪），僅科刑
    上得加重其刑，而依新法，本案被告多次犯行，應數罪併罰
    ，是比較新、舊法之結果，應以舊法較有利於被告。
  (三)刑法第336 條第2 項之業務侵占罪，其法定刑為六月以上、
    五年以下有期徒刑，得併科三千元以下罰金，而有併科罰金
    刑之規定。修正後刑法施行法增訂第1 條之1 規定：「中華
    民國九十四年一月七日刑法修正施行後，刑法分則編所定罰
    金之貨幣單位為新臺幣。九十四年一月七日刑法修正時，刑
    法分則編未修正之條文定有罰金者，自九十四年一月七日刑
    法修正施行後，就其所定數額提高為三十倍。但七十二年六
    月二十六日至九十四年一月七日新增或修正之條文，就其所
    定數額提高為三倍」，與罰金罰鍰提高標準條例第1 條，因
    所規定之罰金最高額度相同，並無輕重之分，故非刑罰法令
    之變更，無刑法第2 條第1 項比較新舊法之適用，應逕適用
    裁判時之刑法施行法第1 條之1 （最高法院95年度第21次刑
    事庭會議決議參照）。
  (四)綜上所述，依整體比較之結果，以舊法對於被告較為有利，
    爰修正後刑法第2 條第1 項前段之規定，適用行為時即修正
    前刑法之相關規定予以處斷。
三、論罪理由：
    被告原係泰運公司之出納，職司公司應收帳款之收取等業務
    ，已如前述，自屬從事業務之人，故核被告所為，係犯刑法
    第336 條第2 項之業務侵占罪。被告所為本件多次業務侵占
    犯行，時間緊接，手法相同，所犯構成要件亦同，顯係基於
    概括犯意而為，應依修正前刑法第56條之規定，以連續犯一
    罪論，並加重其刑。被告雖於88年間因過失致死案件，經臺
    灣基隆地方法院以89年度交訴字第33號判決判處有期徒刑6
    月，於89年9 月6 日易科罰金執行完畢，有本院被告前案紀
    錄表在卷可按，惟按受有期徒刑之執行完畢，再犯裁判上一
    罪之連續犯時，是否構成累犯，應以最初行為之犯罪時作為
    計算累犯立與否之標準，至其犯罪行終了於何時，則非所問
    （最高法院99年度台非字第181 號、93年度台非字第273 號
    判決理由參照），本件被告係自87年8 月起至91年11月間犯
    連續業務侵占罪，其為最初行為之犯罪時間時，前開過失致
    死案件尚未執行完畢，依上開判決意旨，本件自不構成累犯
    ，附此敘明。
四、維持原判決及駁回上訴之理由：
  (一)原審以被告所為業務侵占犯行事證明確，適用刑法第2 條第
    1 項前段、第336 條第2 項，修正前第56條，中華民國九十
    六年罪犯減刑條例第2 條第1 項第3 款、第7 條，刑法施行
    法第1 條之1 之規定，併審酌被告因起貪念，侵占業務上持
    有之財物，金額高達317 餘萬元，損害任職公司財產權利情
    節非輕，犯後雖與告訴人公司約定5 年還款計劃，惟僅履行
    數期，清償共計78萬餘元，另經告訴人公司參與分配取得執
    行拍賣價金19萬元，即未再行賠償告訴人，亦據告訴人陳報
    在案（見原審卷第15頁），另衡酌其犯後自始坦承犯行之犯
    後態度及其生活狀況、智識程度等一切情狀，量處有期徒刑
    1 年4 月。末被告犯本案之時間均在96年4 月24日之前，所
    犯刑法第336 條第2 項罪名宣告有期徒刑未逾1 年6 月，合
    於中華民國96年罪犯減刑條例第2 條第1 項第3 款規定，應
    減其宣告刑二分之一，茲依同條例第7 條之規定，應於判決
    主文同時諭知宣告刑及減得之刑。另查被告雖於偵查中97年
    9 月18日經臺灣臺北地方法院檢察署發布通緝，於同年11月
    19日為警緝獲歸案，有通緝書、通緝案件移送書各1 份在卷
    可稽，惟並非同條例96年7 月16日施行前發布通緝，並無同
    條例第5 條不得減刑之情形，仍應予以減刑，故減為有期徒
    刑8 月等情。經核認事用法均無違誤，量刑亦屬妥適。
  (二)被告上訴意旨略以：原審量刑過重，請求從輕量刑云云。惟
    查：按刑之量定，為求個案裁判之妥當性，法律賦予法院裁
    量之權，量刑輕重，屬為裁判之法院得依職權自由裁量之事
    項，苟其量刑已以行為人之責任為基礎，並斟酌刑法第57條
    各款所列情狀，在法定刑度內，酌量科刑，如無偏執一端，
    致明顯失出失入情形，上級審法院即不得單就量刑部分遽指
    為不當或違法，原審關於被告科刑之部分，業已以被告之責
    任為基礎，並審酌被告素行、犯罪情節、犯後態度等情，而
    就被告所犯之本罪，處有期徒刑1 年等情，並未逾法定刑度
    ，經核亦無違誤，此均不能任意指摘為違法。從而，被告主
    張原審量刑過重，請求從輕量刑云云，並不可採，被告之上
    訴應予駁回。
五、附條件緩刑之宣告：
  (一)又按「犯罪在新法施行前，於新法施行後之緩刑之宣告，應
    適用新法第74條之規定。」（最高法院95年第8 次刑事庭會
    議決議七之意旨參照）。亦即，就緩刑之宣告，係依裁判時
    之情狀為其考量標準，此部分應逕依裁判時之法律為適用基
    準，無須比較新舊法，縱因而與主刑部分所適用之法律不同
    ，亦無割裂適用法律之問題。
  (二)被告之犯罪時間為87年8 月起至91年11月止，而在被告犯罪
    後，刑法第74條業於94年2 月2 日修正公布、95年7 月1 日
    施行，該條第1 項修正為：「受2 年以下有期徒刑、拘役或
    罰金之宣告，而有下列情形之一，認以暫不執行為適當者，
    得宣告2 年以上5 年以下之緩刑，其期間自裁判確定之日起
    算：
    一未曾因故意犯罪受有期徒刑以上刑之宣告者。
    二前因故意犯罪受有期徒刑以上刑之宣告，執行完畢或赦免
      後，五年以內未曾因故意犯罪受有期徒刑以上刑之宣告者
      。」
  (三)被告前因犯過失致死罪，經臺灣基隆地方法院以89年度交訴
    字第33號判決判處有期徒刑6 月，如易科罰金以銀元300 元
    折算1 日確定，並於89年9 月6 日易科罰金執行完畢，此有
    本院被告前案紀錄表在卷可參，足徵被告前未曾因「故意」
    犯罪受有期徒刑以上刑之宣告，被告係因一時失慮，致罹刑
    典，經此偵審程序及罪刑之宣告後，應知警惕而無再犯之虞
    ；再被告業已與告訴代理人達成和解，此有卷附和解筆錄可
    稽（見本院卷第49頁），告訴代理人在和解程序中並明確表
    示：希望本院給予被告緩刑之機會，但應命被告於緩刑期間
    給付如附件所示和解筆錄內容一所約定之款項內容等情（詳
    下述），本院因認為讓被告能工作賺錢以賠償告訴人，對於
    告訴人之權益較為有利，故被告暫不執行其刑為當，爰依刑
    法第74條第1 項第1 款之規定，予以宣告被告緩刑5 年，用
    啟自新。
  (四)再按「緩刑宣告，得斟酌情形，命犯罪行為人為下列各款事
    項：三向被害人支付相當數額之財產或非財產上之損害賠償
    。」，刑法第74條第2 項第3 款亦有明文。本院爰依告訴代
    理人之上開請求，依上開規定，於緩刑宣告下附負擔－命被
    告於緩刑期間履行如附件所示和解筆錄內容一之義務。
  (五)又依刑法第75條之1 第1 項第4 款之規定及和解筆錄三之內
    容所示，被告如有1 期未履行上開給付義務的話，被告之緩
    刑宣告得被撤銷，併予敘明。
六、不另為無罪諭知部分：
  (一)至起訴書另以：被告吳瓊珍如收受已載明受款人為泰運公司
    之票據，則擅自蓋用泰運公司印章以偽造支票背書，行使該
    偽造背書之支票存入其帳戶內，均足生損害於泰運公司，另
    涉犯刑法第216 、210 條行使偽造私文書罪嫌云云。
  (二)惟按犯罪事實應依證據認定之，無證據不得認定犯罪事實；
    又不能證明被告犯罪者，應諭知無罪之判決，刑事訴訟法第
    154 條第2 項、第301 條第1 項分別定有明文。又事實之認
    定，應憑證據，如未能發現相當證據，或證據不足以證明，
    自不能以推測或擬制之方法，為裁判基礎；且認定不利於被
    告之事實須依積極證據，苟積極證據不足為不利於被告事實
    之認定時，即應為有利於被告之認定，更不必有何有利之證
    據；另認定犯罪事實所憑之證據，雖不以直接證據為限，間
    接證據亦包括在內，然無論直接證據或間接證據，其為訴訟
    上之證明，須於通常一般之人均不致有所懷疑，而得確信其
    為真實之程度者，始得據之為有罪之認定，倘其證明尚未達
    到此一程度，而有合理之懷疑存在，無從使事實審法院得有
    罪之確信時，即應由法院為諭知被告無罪之判決（最高法院
    40年台上字第86號、30年上字第816 號、76年台上字第4986
    號判例意旨可資參照）。
  (三)經查，檢察官此部分所指之事已屢為被告於審理中堅詞否認
    。至於被告與告訴人代表人對帳後所親自書立之自白書及統
    計表，亦未就此部分有何記載，是檢察官並未就此提出具體
    事證，僅憑告訴人刑事告訴狀片面之詞已難遽為被告不利之
    認定。況有關侵占支票後係以被告之子帳戶提示付款，經原
    審依檢察官聲請調閱被告之子方星翰帳戶提示票據紀錄（見
    原審卷第62至220 頁），亦查無被告有公訴意旨所謂擅自蓋
    用告訴人公司印章在票據上偽造背書之情。此外，復查無其
    他積極證據足認被告涉有此部分罪嫌，本應為被告無罪之諭
    知，惟公訴意旨認此部分如成立犯罪，與前開論罪科刑部分
    有牽連犯之裁判上一罪之關係，爰不另為無罪之諭知。
七、本院無從併予審究部分：
  (一)末檢察官在原審以99年5 月12日補充理由書另以：被告為避
    免上開業務侵占犯行遭泰運公司負責人劉月蟾察覺，另基於
    偽造對帳單及業務上登載不實之犯意，以不詳方式，偽造「
    上海商業儲蓄銀行」91年11月份對帳單（帳號：0000000000
    0000）1 份，並將91年11月1 日、22日時所侵占之現金，虛
    偽登載在該對帳單上，且為平衡帳戶餘額，又將91年11月份
    所收取，且數目相當之客戶支票存入該帳戶內，而將已存入
    泰運公司帳戶之票據於帳冊中列為「應收帳款」，登載此不
    實事項於業務上所製作之帳冊中，亦即以此偽造對帳單及帳
    冊之方式，陸續侵占泰運公司之貨款，另涉犯刑法第210 條
    及215 條之偽造文書、業務上登載不實罪嫌，聲請併予審理
    （見原審卷第42頁以下）。
  (二)惟查，檢察官所指「91年11月1 日、22日侵占之現金」，究
    係侵占明細表內（見他字卷第30至32頁）何筆款項，不僅未
    陳明，至於泛稱「91年11月份收取數目相當之客戶支票」等
    語，其支票發票人、發票日、發票行及票面金額等與犯罪事
    實攸關之票據資料，亦均未載明，又列為帳冊中何筆不實「
    應收帳款」亦有未明。此外，檢察官另指被告將發票人薛長
    興公司、發票日91年11月13日、票號AN0000000 號、票面金
    額為93,867元之支票1 紙存入後，於該公司91年11月至92年
    3 月間應收明細上「應收帳款」登載不實云云，惟查，上開
    票面金額與記載薛長興公司帳款金額93,892元顯不相符（見
    原審卷第29、47、48頁），亦難逕認被告就已存入支票票款
    後有虛偽列載不實應收帳款之情。況且，依證人劉月蟾於原
    審審理時所述，該等帳冊及對帳單，係被告要離職前，經其
    要求始行製作等語（見原審卷第259 頁），更可見此與被告
    前揭業務侵占行為並非自始出於同一犯罪計畫，難認二者間
    有方法目的之牽連關係。是以，檢察官此部分聲請併予審理
    所指偽造文書事實，本院無從併予審究，附此敘明。
據上論斷，應依刑事訴訟法第368 條，刑法第74條第1 項第1 款
、第2 項第3 款，判決如主文。
本案經檢察官劉靜婉到庭執行職務。
中    華    民    國   100    年    8     月    3     日
                  刑事第九庭  審判長法  官  陳貽男
                                    法  官  蔡守訓
                                    法  官  許必奇
以上正本證明與原本無異。
檢察官如不服本判決，應於收受送達後10日內向本院提出上訴書
狀，其未敘述上訴之理由者並得於提起上訴後10日內向本院補提
理由書（均須按他造當事人之人數附繕本）「切勿逕送上級法院
」。
                                    書記官  楊品璇
中    華    民    國   100    年    8     月    3     日
附錄：本案論罪科刑法條全文
中華民國刑法第336條：
（公務公益侵占罪、業務侵占罪）
對於公務上或因公益所持有之物，犯前條第 1 項之罪者，處 1
年以上 7 年以下有期徒刑，得併科 5 千元以下罰金。
對於業務上所持有之物，犯前條第 1 項之罪者，處 6 月以上
5 年以下有期徒刑，得併科 3 千元以下罰金。
前二項之未遂犯罰之。